ACORDAO-COMPLETO-2552241

ACÓRDÃO 2771/2022 ATA 47/2022 - PLENÁRIO

VISTOS, relatados e discutidos estes autos de tomada de contas especial instaurada pelo Fundo Nacional de Saúde (FNS) em razão de supostas irregularidades cometidas na gestão de recursos do Sistema Único de Saúde (SUS) no município de Piancó/PB, no exercício de 2010, identificadas no Relatório de Auditoria 12.240 (peça 2, p. 46-56) e no Relatório Complementar 12.240 (peça 2, p. 11-15) do Departamento Nacional de Auditoria do SUS (Denasus) ,
ACORDAM os Ministros do Tribunal de Contas da União, reunidos em sessão do Plenário, ante as razões expostas pelo Relator, em:
9.1. acolher as alegações de defesa apresentadas pela Sra. Valdeny Salviano de Souza e pela empresa Casa do Médico Comércio de Equipamento Médico Hospitalar Ltda. - ME, excluindo-as da relação processual;
9.2. com fundamento nos arts. 1º, inciso I, 16, inciso III, alínea "d", da Lei 8.443/1992, julgar irregulares as contas da Sra. Flávia Serra Galdino;
9.3. condenar a responsável ao pagamento das quantias abaixo indicadas, com a incidência dos devidos encargos legais, calculados a partir da data correspondente até a do efetivo recolhimento, na forma da legislação em vigor:
	VALOR ORIGINAL (R$) 
	DATA DA OCORRÊNCIA

	120.000,00
	22/3/2010

	15.995,00
	9/4/2010

	24.005,00
	27/4/2010

	40.000,00
	30/4/2010

	80.000,00
	12/7/2010

	40.000,00
	14/10/2010

	9.4. fixar o prazo de 15 (quinze) dias, a contar da data da notificação, para que a responsável comprove, perante o Tribunal, o recolhimento da referida quantia aos cofres do Fundo Municipal de Saúde, nos termos do art. 23, inciso III, alínea "a", da Lei 8.443/1992 c/c o art. 214, inciso III, alínea "a", do Regimento Interno do TCU (RI/TCU) ;
9.5. aplicar à Sra. Flávia Serra Galdino a multa individual de R$ 650.000,00, com fulcro no art. 57 da Lei 8.443/199;
9.6. fixar o prazo de 15 (quinze) dias, a contar das datas da notificação, para que a responsável comprove, perante o Tribunal (arts. 214, inciso III, alínea "a", e 269 do RI/TCU) , o recolhimento da referida quantia aos cofres do Tesouro Nacional, atualizadas monetariamente, quando paga após seu vencimento, desde a data de prolação deste acórdão até a do efetivo recolhimento, na forma da legislação em vigor;
9.7. autorizar a cobrança judicial da dívida, caso não atendidas as notificações, nos termos do art. 28, inciso II, da Lei 8.443/1992; e
9.8. dar ciência deste acórdão à responsável, à Prefeitura e à Câmara Municipal de Piancó/PB e à Procuradoria da República no Estado da Paraíba, neste caso, com fulcro no art. 16, § 3º, da Lei 8.443/1992.

Tomada de contas especial instaurada em razão de supostas irregularidades cometidas na gestão de recursos do Sistema Único de Saúde (SUS) no município de Piancó/PB, no exercício de 2010. Análise da resposta das citações.

Município de Piancó/PB e Fundo Nacional de Saúde - MS

3. Responsáveis: Casa do Médico Comércio de Equipamento Médico Hospitalar Ltda. (75.120.618/0001-94); Flávia Serra Galdino (XXX.697.804-XX); e Valdeny Salviano de Souza (XXX.304.644-XX).

13.1. Ministros presentes: Bruno Dantas (na Presidência), Walton Alencar Rodrigues, Benjamin Zymler (Relator), Aroldo Cedraz, Vital do Rêgo, Jorge Oliveira e Antonio Anastasia.
13.2. Ministros-Substitutos convocados: Augusto Sherman Cavalcanti e Marcos Bemquerer Costa.
13.3. Ministro-Substituto presente: Weder de Oliveira.

BENJAMIN ZYMLER

Cuidam os autos de tomada de contas especial instaurada pelo Fundo Nacional de Saúde (FNS) em razão de supostas irregularidades cometidas na gestão de recursos do Sistema Único de Saúde (SUS) no município de Piancó/PB, no exercício de 2010, identificadas no Relatório de Auditoria 12.240 (peça 2, p. 46-56) e no Relatório Complementar 12.240 (peça 2, p. 11-15) do Departamento Nacional de Auditoria do SUS (Denasus) .
3.	A referida fiscalização deu ensejo à representação protocolada perante este Tribunal (TC Processo 009.263/2012-8) , a qual culminou na expedição de determinação ao FNS a fim de que instaurasse tomada de contas especial a respeito do assunto (Acórdão 5049/2013-TCU-Primeira Câmara e 7.835/2014-1ª Câmara) .
4.	A auditoria do Denasus identificou a ocorrência de dano ao Erário devido à realização de pagamentos por serviços não prestados, no montante de R$ 320.00000, referentes à locação de equipamentos de radiodiagnóstico de alta complexidade, anterior à homologação do processo de inexigibilidade e assinatura do contrato de locação de equipamentos médicos SS/DIV/LIC 62/2010.
5.	Posteriormente, o aludido órgão apurou que a beneficiária dos pagamentos indevidos, Casa do Médico Comércio de Equipamento Médico Hospitalar Ltda. - ME, teria depositado, a título de devolução, o valor de R$ 321.608,77 na conta bancária da prefeitura de Piancó/PB, em vez de o fazer na conta bancária do Fundo Municipal de Saúde de Piancó/PB.
6.	Instado a restituir o valor aos cofres do Fundo Municipal de Saúde, o então prefeito do município esclareceu que os depósitos teriam sido recebidos na gestão da prefeita antecessora, que teria utilizado imediatamente os valores, deixando a conta "zerada". ante a impossibilidade de creditar os valores à conta do FMS, informou que "o Município propôs Ação de Improbidade Administrativa com Reparação de Danos ao Erário contra as gestoras".
7.	Nesse contexto, o FNS instaurou a presente tomada de contas especial e, ao final, concluiu pela existência de prejuízo ao Erário no montante de R$ 320.000,00, tendo imputado responsabilidade à Sra. Flávia Serra Galdino, na condição de prefeita do município de Piancó/PB de 1º/1/2005 a 31/12/2012, e à Sra. Valdeny Salviano de Souza, secretária municipal de saúde de 2/3/2010 a 1º/1/2013.
8.	Submetidos os autos ao descortino desta Corte de Contas, a então Secex/PA verificou que os valores devolvidos pela empresa, além de indevidamente retirados da conta do município, estiveram aquém do necessário para recompor o montante recebido irregularmente. Nesse contexto, imputou como débito a quantia recomposta e indevidamente utilizada pelas gestoras do município e o valor de R$ 37.766,88, que ficou faltando para a integral recomposição dos cofres do Fundo Municipal de Saúde. 
9.	Nessa perspectiva, determinei a citação das referidas responsáveis e da empresa Casa do Médico Comércio de Equipamentos Médico Hospitalar Ltda.-ME, pelos valores e condutas especificadas.
10.	Na sequência, o feito foi instruído pela SecexTCE, que realizou diversas diligências e alvitrou a renovação das citações, em razão da alteração das datas do débito, tendo excluído, de pronto, a responsabilidade da secretária municipal de Saúde de Piancó/PB, devido ao fato de não ter atuado como ordenadora de despesas, atribuição exercida pela prefeita municipal.
11.	Com isso, determinei a citação da Sra. Flávia Serra Galdino, prefeita do município de Piancó/PB, de 1º/1/2005 a 31/12/2012, e da empresa Casa do Médico Comércio de Equipamento Médico Hospitalar Ltda. - ME, tendo em vista a "não comprovação da boa e regular aplicação dos recursos federais recebidos pelo município de Piancó/PB, em face de despesas realizadas no exercício de 2010, no valor de R$ 320.000,00, com recursos federais repassados ao Fundo Municipal de Saúde destinados ao bloco de média e alta complexidade, sem a apresentação de documentação contábil e fiscal comprobatória, conforme registrado na Constatação nº 199934 do Relatório de Auditoria 12240 (peça 2, p. 50-51) e Constatação nº 292710 do Relatório Complementar 12240 (peça 2, p. 13-15) ".
12.	A unidade analisou as respostas apresentadas, na forma da instrução transcrita parcialmente a seguir, com os ajustes de forma pertinentes:
"I - Alegações de defesa apresentadas pela Sra. Flávia Serra Galdino, ordenadora de despesas e prefeita do município de Piancó/PB entre 1º/1/2005 e 31/12/2012, constantes às peças 111-113.
i) Afirma que ocorreu a prescrição administrativa, resultando nas impossibilidades de incidência futura da irregularidade, de imputação de débito e de aplicação de multa (peça 111, p. 4-22) . Relembra que os autos tratam de pagamentos efetuados em 2010 e que o processo somente foi instaurado no TCU em 2017, ultrapassando o lapso temporal de cinco anos (peça 111, p. 4-5) . Menciona decisões do STF quanto a prescrição da pretensão punitiva no âmbito do TCU (MS 35.512/DF e no MS 32.201/DF) , destacando que a tese final foi lançada no ratificada nos autos do Tema nº 899 de Repercussão Geral, quanto a prescrição ressarcitória, adotando-se o prazo de cinco anos (peça 111, p. 5-6) . Registra que que a instauração da TCE pelo FNS ocorreu apenas em 2016 e pelo TCU apenas em 2017, não identificando nenhum ato válido e com força definitiva para obstar os efeitos da prescrição (peça 111, p. 6) . Relembra que a derradeira instrução citatória reconheceu a ocorrência da prescrição da pretensão punitiva no âmbito do TCU (peça 111, p. 7 e 22) . Traz entendimentos sobre o tempo fisiológico e o patológico, além da necessidade de observação quanto à razoabilidade do tempo do processo (peça 111, p. 7-8) . Levanta que a instrução à peça 94 "considerou todas as notificações preterias irregulares" (peça 111, p. 9) e que a TCE somente teria sido instruída no âmbito do TCU em 10/3/2021, após transcorridos mais de onze anos do fato (peça 111, p. 10) . Traz considerações quanto à segurança jurídica e à prescritibilidade entre relações, transcrevendo parte da RE nº 636886/AL, e afirmando que os tribunais têm entendido que aplicar-se aos processos de contas o prazo prescricional de cinco anos, mencionando ainda teses sobre o assunto (peça 111, p. 10-22) . Defende que a instrução processual para apuração de dano ao erário após longo decurso de tempo compromete o processo legal (peça 111, p. 23-28) .
50.	Posiciona-se pela rejeição dessas preliminares.
51.	As irregularidades tratadas nos autos ocorreram em 2010 (referente aos pagamentos efetuados; observar Quadro 3) , existindo informação no processo de que a ex-prefeita foi notificada quanto às irregularidades relatadas nesta TCE durante à execução da auditoria (tendo respondido em 6/7/2012 por meio do Ofício MPM/GP nº 66/2012; peça 2, p. 14 e 55, itens "Justificativa") e posteriormente foi novamente notificada em 21/5/2016 (peça 3, p. 11, e peça 3, p. 42) .
52.	No âmbito da fase externa desta TCE, ela foi novamente notificada em 26/4/2018 (peça 18) e em 30/9/2021 (peças 109 e 110) . Apesar de, como já manifestado nesta instrução, entender-se  que a citação produzida pela então Secex/PA (ofício à peça 15, recebido em 26/4/2018 pela responsável) não ter caracterizado adequadamente as irregularidades que foram atribuídas à ex-prefeita (ver §§ 24-27 desta instrução) , observa-se que os documentos encaminhados no ofício citatório (em particular a instrução à peça 8 que acompanhou o ofício; peça 15, p. 2, § 7º) explicitavam adequadamente o fato que originou o dano e a responsabilidade da ex-prefeita na gestão dos recursos.
53.	Ou seja, entende-se que os autos demonstram que ela foi tempestivamente notificada.
54.	De toda forma, reconheceu-se em instrução pretérita (expedida no âmbito desta SecexTCE) ter ocorrido a prescrição da pretensão punitiva por parte do TCU. Pois as irregularidades discutidas nesta TCE ocorreram no exercício de 2010 e a adequada citação da responsável ocorreu mais de dez anos após, apenas em 30/9/2021 (peças 104, 106 e 109-110) , considerando-se o entendimento de que a citação expedida anteriormente pela Secex/PA, e recebida ainda em 2018 (peças 15 e 18) , não refletia adequadamente a irregularidade ocorrida nem as datas dos fatores geradores de dano ao erário (peça 94, p. 20, §§ 69-70) .
55.	Quanto à tese da imprescritibilidade referente ao ressarcimento do dano, essa tem prevalecido, até o momento, em consolidada jurisprudência do Tribunal aplicável a processos de tomada de contas especial voltados ao ressarcimento de valores, inclusive para aqueles nos quais não houve comprovação da correta utilização de recursos públicos:
'SÚMULA TCU 282: As ações de ressarcimento movidas pelo Estado contra os agentes causadores de danos ao erário são imprescritíveis.'
56.	Sobre a manutenção desse entendimento, também se mostra oportuno reproduzir os seguintes trechos do voto condutor do Acórdão 5236/2020-TCU-Primeira Câmara, da lavra do eminente Ministro Benjamin Zymler, em que a tese da imprescritibilidade das ações de ressarcimento ao erário foi objeto de análise à luz de recente entendimento proferido pelo STF, o qual foi firmado no julgamento do Recurso Extraordinário (RE) 636886/AL, com repercussão geral (tema 899) :
"12. Enfatizo que estou aplicando a jurisprudência atual desta Corte de Contas sobre a matéria, consolidada na Súmula 282, para a prescrição do débito apurado e, no que tange à eventual aplicação de sanções, no incidente de uniformização de jurisprudência apreciado pelo Acórdão 1441/2016-TCU-Plenário, que adotou o prazo geral de prescrição indicado no art. 205 do Código Civil. Não desconheço que recentemente o Supremo Tribunal Federal, no âmbito do RE 636886/AL, fixou o seguinte enunciado para o Tema 899: 'É prescritível a pretensão de ressarcimento ao erário fundada em decisão de Tribunal de Contas'. Não obstante essa respeitável decisão, ainda pairam diversas dúvidas sobre a matéria, pois é possível a conclusão de que a deliberação não tratou da prescrição do processo de controle externo levado a cabo perante o Tribunal de Contas da União, mas sim da prescrição intercorrente ocorrida durante a fase de execução do acórdão condenatório do Tribunal. [...].
15. Com base nessa possível interpretação, a matéria decidida no aludido feito não teria nenhuma repercussão de ordem prática e jurídica na presente tomada de contas especial, cujo título executivo extrajudicial ainda não se formou. Caso a AGU, na execução de eventual decisão condenatória proferida neste feito, deixe de adotar as medidas pertinentes dentro do prazo de cinco anos, aí sim haverá a aplicação da tese emanada no RE 636886, com o reconhecimento da prescrição intercorrente da ação de ressarcimento ao erário fundada em decisão de Tribunal de Contas (a ação de execução fiscal) , pela hipotética inação da Fazenda Pública. 
16. Ainda que se interprete que a decisão do STF seja também aplicável à tramitação do processo de controle externo no âmbito do TCU, exsurgem outras diversas questões fundamentais para que esta Corte de Contas estabeleça novo tratamento acerca da prescrição do débito e da pretensão punitiva, em particular qual seria o dies a quo (data de ocorrência do fato irregular ou data do seu conhecimento pelo TCU) e as hipóteses de interrupção da prescrição. 
17. Diante de todas as dúvidas ainda existentes sobre a decisão do STF no âmbito do RE 636886, opto por aplicar ao caso em exame a jurisprudência do TCU então existente, que se fundamenta no art. 37, § 5º, da Constituição Federal, no que tange ao ressarcimento do prejuízo, e no art. 205 da Lei 10.406/2002 (Código Civil) , no que se refere à pretensão punitiva".
57.	Esse pronunciamento seguiu, inclusive, posições anteriormente adotadas pelo Tribunal: 
'A suspensão pelo STF das demandas nas quais esteja em questão a prescritibilidade da pretensão de ressarcimento ao erário com base em decisão de tribunal de contas (RE 636.886/STF) alcança tão somente a fase judicial de cobrança do título extrajudicial, não atingindo os processos de controle externo em trâmite. Até julgamento definitivo em contrário pelo STF, permanece o entendimento do TCU acerca da imprescritibilidade das pretensões de ressarcimento decorrentes de tomadas de contas especiais. (Acórdão 1267/2019-TCU-Plenário, Relator: Min. AROLDO CEDRAZ; Acórdão 7930/2018-TCU-Segunda Câmara, Relatora: Min. ANA ARRAES) .'
58.	No que se refere a esse particular, cabe destacar, por fim, que foram opostos embargos declaratórios contra a referida decisão do STF, os quais foram rejeitados pela maioria da Suprema Corte (Plenário, Sessão Virtual de 13/8/2021 a 20/8/2021) , confirmando, portanto, a abrangência da deliberação prolatada na fixação do tema 899, razão por que se deve adotar a orientação prevalente no TCU, no sentido de que a matéria ali tratada alcançaria tão somente a fase judicial de cobrança do título extrajudicial, não atingindo os processos de controle externo, mantendo-se, desse modo, a interpretação adotada pela Suprema Corte, em 2008, no Mandado de Segurança - MS 26.210, oportunidade em que foi definida a tese da imprescritibilidade das ações de ressarcimento ao erário.
59.	Dessa forma, no atual contexto, não há como reconhecer a ocorrência de prescrição da pretensão de ressarcimento dos débitos caracterizados nesta TCE.
60.	Ademais, caso o posicionamento pela possibilidade de prescrição quinquenal venha futuramente a ser adotado pelo Tribunal, caberia ainda ao colegiado da Corte estipular institucionalmente as formas de contagem, de interrupção e de suspensão desse prazo.
ii) Afirma que houve o ressarcimento ao município do suposto dano ocorrido e que não houve a caracterização de atitude dolosa, não havendo nos autos prova de que a ex-prefeita teria se apropriado ou desviado verbas públicas (peça 111, p. 28-29) . Relembra que o Banco do Brasil confirmou o depósito de valores nas contas da prefeitura (peça 111, p. 29, e peça 112) . Considera que o fato de que a restituição deveria ser para o Fundo Nacional de Saúde e não para o Fundo Municipal de Piancó é uma indevida interpretação da Lei e dos Princípios que regem a matéria, defendendo que os recursos passaram a compor o patrimônio municipal ao serem transferidos ao FMS (peça 111, p. 30) . Entende que os recursos oriundos de transferência obrigatória ao Município de Piancó se incorporaram ao seu patrimônio (peça 111, p. 31) . Aduz que caberia à Corte de Contas estadual fiscalizar a correta aplicação dos recursos repassados pelo FNS ao Fundo Municipal de Saúde, e ao Órgão Federal caberia somente fiscalizar eventual complementação de recursos por parte da União, ou se tratando de repassou por convênio, a exemplo (repasse vinculado) , como não há, a competência deve ser do TC da Paraíba (peça 111, p. 31-34) . Levanta que o Tribunal de Contas da Paraíba ao analisar a questão tratada nesta TCE afastou a necessidade de correção dos valores ressarcidos à conta da prefeitura (peça 111, p. 34-35) . Cita ainda decisão de Juiz de Vara Federal pela extinção de ação de improbidade administrativa proposta de pelo município após entender a ausência de interesse da justiça federal para processar e julgar ações que envolver suposta malversação de verba pública federal (peça 111, p. 36, e peça 113) . Registra restar comprovada a ausência de má aplicação do recurso federal recebido por meio do FNS (transferências constitucionais obrigatórias) , não há de se falar em irregularidade. De outro modo, a responsabilidade pessoal do agente público depende de DOLO ou CULPA GRAVE (conceituado como "erro grosseiro"; peça 111, p. 37-39) .
61.	Posiciona-se pela rejeição dessas alegações.
62.	Conforme já rememorado na seção "Histórico" desta instrução, os autos tratam da não comprovação da boa e regular aplicação dos recursos federais recebidos pelo município de Piancó/PB, em face de despesas realizadas no exercício de 2010, no valor de R$ 320.000,00, com recursos federais repassados ao Fundo Municipal de Saúde destinados ao bloco de média e alta complexidade (conta corrente nº 58.049-X da agência nº 634-3 do Banco do Brasil, "FMS-PIANCÓ FNS BLMAC") , sem a apresentação de documentação contábil e fiscal comprobatória.
63.	Dessa forma a análise desta TCE não objetiva comprovar se ocorreram supostas restituições a conta diversa, de titularidade da prefeitura, mas de averiguar a boa e regular aplicação dos referidos recursos na área ao qual se destinavam por meio da apresentação de documentação comprobatória.
64.	Também restou demonstrado que a ex-prefeita efetuou a gestão direta do valor abarcado neste processo (§§ 39-40) , dessa forma sua responsabilização decorre de seu compromisso de gerir esses recursos públicos, assumindo o ônus de demonstrar a correta aplicação desses em obediência ao disposto nos arts. 70, parágrafo único, da Constituição Federal, 93 do Decreto-Lei nº 200/1967 e 66 e 145 do Decreto nº 93.872/1986, sendo que tais normativos dispõem que a responsabilidade pela comprovação da boa e regular aplicação dos recursos públicos é pessoal, o que impõe o ônus da prova aos gestores. 
65.	Nessa seara, a apuração de suas responsabilidades não se vincula à indicação de conduta dolosa, de improbidade administrativa, de má-fé, de enriquecimento ilícito ou mesmo à demonstração de ocorrência de efetivo dano já que os normativos regentes lhe obrigam a comprovar a boa e regular aplicação dos recursos sob sua guarda, sendo que a omissão ou negligência no cumprimento dessa obrigação induz à presunção de culpa e, portanto, o dever de ressarcir o erário.
66.	Ou seja, recai sobre a Sr. Flávia demonstrar a boa e regular aplicação dos recursos públicos federais por meio da apresentação de documentação comprobatória.
67.	Ressalte-se que é pacífico o entendimento no TCU de que cabe aos gestores demonstrar o nexo de causalidade entre o desembolso dos recursos recebidos e os comprovantes de despesas apresentados (Acórdão 8/2007-TCU-Primeira Câmara, 41/2007-TCU-2ª Câmara, 143/2006-TCU-1ª Câmara, 706/2003-TCU-2ª Câmara, 533/2002-2ª Câmara, 11/1997-TCU-Plenário, 6942/2015-TCU-1ª Câmara, 6723/2015-TCU-1ª Câmara, 7580/2015-TCU-1ª Câmara, 8938/2015-TCU-2ª Câmara, 512/2016-TCU-2ª Câmara, 4720/2018-TCU-1ª Câmara, entre outros) , lhes competindo comprovarem a boa e regular aplicação dos recursos públicos por força do que dispõe o art. 70, parágrafo único, da Constituição Federal, assim como o art. 93 do Decreto-lei 200/1967, c/c os arts. 66 e 145 do Decreto 93.872/1986.
68.	Contudo a ex-prefeita não apresentou qualquer documentação comprobatória capaz de demonstrar a boa e regular aplicação dos recursos públicos por ela geridos.
69.	Ademais, cabe esclarecer que o TCU possui competência para a fiscalização dos valores tratados nesta TCE, conforme se extrai do seguinte enunciados da ferramenta "Jurisprudência Selecionada":
'Compete ao TCU fiscalizar recursos do SUS repassados aos entes federados na modalidade de transferência fundo a fundo, ainda que incorporados ao patrimônio do ente, uma vez que constituem recursos originários da União e, portanto, sujeitam-se à fiscalização do Tribunal.' (Acórdão 7417/2016-TCU-Primeira Câmara, Relator: BENJAMIN ZYMLER; Acórdão 3902/2016-TCU-Primeira Câmara, Relator: BENJAMIN ZYMLER; Acórdão 13933/2019-TCU-Primeira Câmara, Relator: MARCOS BEMQUERER) 
iii) Ao final solicita: (1) o reconhecimento da prescrição administrativa; (2) o trancamento das contas, por ausência de pressuposto de constituição e desenvolvimento válido e regular do processo; (3) o afastamento de toda e qualquer irregularidade imputada à esta ex-Gestora, sobretudo pela não comprovação de dano a nenhum erário público (peça 111, p. 39-40) .
70.	Posiciona-se pelo indeferimento desses pedidos, conforme análises apresentadas supra.
II - Alegações de defesa apresentadas pela Empresa Casa do Médico Comércio de Equipamento Médico Hospitalar Ltda. - ME, suposta beneficiaria de pagamentos, constantes às peças 122-125.
i) Afirma que os fatos geradores da presente demanda supostamente ocorreram entre março e outubro de 2010, ou seja transcorridos mais de 11 anos. Assim requer seja reconhecida a prescrição punitiva (peça 122, p. 2) .
71.	Ressalte-se que já se reconheceu nesta instrução ter incidido a prescrição da pretensão punitiva por parte do TCU. Contudo, não se reconhece a ocorrência de prescrição da pretensão de ressarcimento dos débitos caracterizados nesta TCE (§§ 50-60) .
ii) Afirma que os fatos narrados foram objeto de Ação Penal - Procedimento Ordinatório sob o Nº 0800155-93.2018.4.05.8202 perante a 8ª Vara Federal de Souza/PB. Aduz que, nos referidos autos, o representante legal de CASA DO MÉDICO indicou que nunca houve qualquer pactuação na modalidade locação e sim de compra e venda (peça 122, p. 2) . Anexa, à peça 123, cópia da sentença proferida no âmbito da referida ação penal, por meio do qual absolveu-se o Sr. Lauro (representante legal da empresa) e condenou-se a Sra. Flávia Serra Galdino (ex-prefeita do município de Piancó/PB) (peça 123, p. 22) . Informa que a venda realizada por sua empresa restou prejudicada, uma vez que não houve recebimento integral do valor total proposto para venda do maquinário. Que ajuizou Ação Execução de Título Executiva Extrajudicial perante a justiça estadual Paranaense que tramitou sob o Nº 00069914.84.2010.8.16.0001, que o suposto contrato de locação (que subsidiou as despesas com os recursos do Fundo Municipal de Saúde) foi falsificado e que a assinatura aposte no mesmo não é dele, que não houveram devoluções de valores pela CASA DO MEDICO (peça 122, p. 2-3) . Transcreve trechos da ação penal que pugnou pela absolvição do Sr. Lauro (peça 122, p. 3-5) . Assevera que firmou contrato de compra e venda nº ER016/2010 com "CONSORCIO INTERMUNICIPAL DE SAÚDE DA REGIÃO DO VALE DO PIANCÓ/PB" e não de contrato de locação. Anexa cópia do contrato à peça 125, p. 12-18. Reitera que, na sentença absolutória anexa, restou demonstrado inequivocamente que o suposto contrato de locação é completamente falso, totalmente estranho à CASA DO MEDICO LTDA.ME e a seu representante legal, não podendo lhes ser imputado qualquer reflexo de tal falsificação, vez que inexistiu conduta destes para o alegado dano ao erário (peça 122, p. 5-6) . Descreve como se conduziu o contrato de compra e venda nº ER016/2010. Afirma que nunca, em tempo algum esteve na cidade de Piancó/PB, nunca outorgou poderes para que interposta pessoa abrisse conta bancaria em nome de sua empresa na cidade de Piancó/PB. Bem como que não houveram devoluções de valores pela CASA DO MEDICO ou seu representante legal em favor de Prefeitura Municipal de Piancó/PB. Desconhecendo completamente a origem de tais valores (peça 122, p. 5-8) . Reafirma que não houve relação jurídica de contratação de serviço de locação firmado pela empresa CASA DO MÉDICO COMERCIO DE EQUIPAMENTOS MEDICO HOSPITALAR LTDA.ME, mas tão somente a pactuação de contrato de compra e venda dos equipamentos entre a empresa e o CONSORCIO INTERMUNICIPAL DE SAÚDE DA REGIÃO DO VALE DO PIANCÓ/PB, contrato este inadimplido até o presente momento Afirma que não pode ser imputado fato de terceiro à empresa, mediante fraude, e arcar com responsabilidades de atos ilícitos dos quais não existem provas incontestes de sua efetiva participação (peça 122, p. 8) . Reafirma que, a teor da sentença absolutória anexa (peça 123) , foi constatada a não participação da empresa em fraude a licitação e que o suposto contrato de locação foi falsificado, sem qualquer participação da CASA DO MÉDICO HOSPITALAR LTDA ME e seu representante legal (peça 122, p. 9) . Pugna pela produção de prova emprestada (peça 122, p. 11) . Afirma que não houve envolvimento pela referida empresa em relação ao suposto contrato de locação de equipamento médico hospitalares (peça 122, p. 9) .
72.	Posiciona-se pelo acolhimento parcial das alegações de defesa apresentadas pela empresa e, por conseguinte, pelo afastamento de sua responsabilidade quanto ao ressarcimento do dano caracterizado.
73.	Observa-se que o representante da empresa reitera os fatos que já foram por ele narrados à peça 34 (resumidas no parágrafo 20 da instrução em tela) , complementando esses com informações extraídas da Ação Penal - Processo nº 0800155-93.2018.4.05.8202. 
74.	Nessa seara, convém destacar trecho da sentença condenatória no qual o juiz daquele processo firmou o entendimento que os contratos de locação de equipamentos médicos apresentados pela prefeitura eram falsos, reconhecendo apenas a validade do contrato de compra e venda nº ER016/2010 (cumpre rememorar que o contrato de locação de equipamentos médicos SS/DIV/LIC/Nº 062/2010 - peça 91, p. 345-347 - foi apresentado aos auditores do Denasus pela gestão da prefeitura à época com o intuito de justificar a utilização dos recursos do FMS de Piancó/PB; Constatação nº 199934 do Relatório de Auditoria 12240, peça 2, p. 50-51; Constatação nº 292710 do Relatório Complementar 12240, peça 2, p. 13-15) :
'[...]
Tais conversam encontram coerência com as declarações prestadas pelo LAURO LEOCADIO e com as irregularidades nos contratos de locação apresentados pela edilidade, uma vez que revelam que houve a celebração de um contrato de compra e venda, inicialmente, mediante o pagamento pela prefeitura dos valores já informados, sem qualquer procedimento prévio de licitação. 
Posteriormente, já em maio de 2010, após a assinatura do Contrato de Compra e Venda ER 016/2010 (id. 4058202.2138301) , que se deu em 15.03.2010, a prefeitura tentou realizar a montagem de um procedimento de inexigibilidade de licitação tendo objeto distinto, qual seja, a aquisição de empresa para locação de equipamentos, mesmo já tendo havido pagamento da edilidade pelos equipamentos.
Assiste razão ao Ministério Público quando afirmou que o Contrato de Locação de Equipamento de radiodiagnóstico de alta complexidade nº 01/2010, que teria sido celebrado entre a Prefeitura de Piancó e a CASA DO MÉDICO, em 15 de janeiro de 2010, é falso e tardiamente confeccionado com inserção de data pretérita a fim de que fossem regularizados os empenhos realizados para financiar suposta locação feita desde março.
O motivo pelo qual a edilidade montou um procedimento de inexigibilidade posteriormente com objeto diverso - de contratação de compra e venda para locação - se deu porque a locação não geraria a obrigatoriedade de tombamento dos equipamentos. Inclusive, de acordo com os depoimentos do LAURO LEOCADIO e da testemunha Regina Shelly de Almeida, bem como dos documentos anexados na fase extrajudicial, revela-se que houve a celebração pela edilidade de um contrato de compra e venda e não de locação.
A propósito, em juízo, a testemunha Janusa Cristina Gomes informou que o município não adquiriu tomógrafo e nem mamógrafo, vez que não havia registro no balanço.
Desta maneira, fica claro também que o Contrato de nº 042/2010 [aparentemente ele queria se referir ao contrato de locação de equipamentos médicos SS/DIV/LIC/Nº 062/2010, assinado em 30/6/2010, inicialmente apresentado aos auditores do Denasus com o intuito de justificar a utilização dos recursos do FMS de Piancó/PB], celebrado entre o Município de Piancó e CASA DO MÉDICO, em 30.06.2010, destinado à aquisição de empresa para locação de equipamentos de rádio diagnóstico para atender à demanda da Saúde (págs. 10/12 do id. 4058202.2138310) , também não passou de um simulacro, decorrente de um procedimento de inexigibilidade nº 07/2010, desde o início, viciado. Isso porque, como visto, os e-mails revelaram que o intuito foi montar a posteriori um procedimento de licitação. 
[...]'
 (trecho da sentença condenatória prolatada na Ação Penal - Processo nº 0800155-93.2018.4.05.8202; peça 123, p. 10-11) 
75.	De toda forma, mesmo sem se firmar posicionamento quanto à validade ou não de tais contratos, verifica-se que os autos não apresentam elementos de prova incontestáveis de que a empresa Casa do Médico Comércio de Equipamento Médico Hospitalar Ltda. - ME recebeu pagamentos originários da conta corrente n. 58.049-X (FMS-PIANCÓ FNS BLMAC) , agência 634-3, do Banco do Brasil (a qual abarcou os recursos transferidos pelo FNS ao FMS) .
76.	Sobre isso, convém destacar que os documentos trazidos aos autos (ver Quadro 3 desta instrução, mais especificamente na coluna "Análise" do mesmo) :
a) 	registram comprovantes de depósitos na conta da empresa efetuados por meio de TED (remetente: "PM PIANCO SAUDE PLENA") , contudo os extratos da conta do FMS de Piancó/PB remetem à ocorrência de pagamentos utilizando-se cheques, não restando demonstrado que essas ordens de pagamento originaram as transferências efetuadas;
b) 	apresentam um recibo de recebimento assinado por um suposto representante da empresa em 26/4/2010, Sr. Lauro (peça 91, p. 27) . Contudo essa assinatura não guarda incontestável semelhança com a constante à peça 31, p. 1, levantando dúvidas quanto à sua veracidade; e
c)	 remetem a pagamentos efetuados por meio de boletos em favor da empresa, contudo não há outros elementos demonstrando que esses foram quitados por meio do uso dos valores mantidos na conta do FMS de Piancó/PB.
77.	Dessa forma, quando esses fatos são analisados em conjunto com as diversas narrativas contidas nos autos descrevendo as ocorrências de fraude, simulação e manipulação de valores (seja na forma de pagamentos não comprovados ou de supostas restituições) , levantam-se dúvidas quanto à afirmação de que os recursos da conta corrente nº 58.049-X (FMS-PIANCÓ FNS BLMAC) da agência 634-3 do Banco do Brasil foram de fato utilizados para efetuar pagamentos em favor da empresa arrolada.
78.	Ou seja, considera-se que não existem elementos probatórios e de convicção suficientes nos autos que permitam manter a responsabilização solidária da empresa quanto ao ressarcimento do dano, já que não restou indubitavelmente demonstrado que ela recebeu os recursos federais tratados nesta TCE.
79.	Por isso posiciona-se favoravelmente ao acolhimento das alegações de defesa apresentadas pela empresa e, por conseguinte, pelo seu afastamento da relação processual.
80.	Ressalte-se que posicionamento similar também alcança a Sra. Valdeny Salviano de Souza, secretária municipal de saúde de Piancó/PB ente entre 2/3/2010 a 1º/1/2013 (arrolada pelo tomador de contas do FNS e notificada pela Secex/PA) , pois não restou demonstrado que a ex-secretária participou da gestão dos valores tratados nestes autos (§§ 39-41 desta instrução) .
iii) Ao final solicita: (1) seja declarada a prescrição punitiva pelo TCU tendo em vista ultrapassados mais de 11 anos dos fatos que são objeto desta demanda; (2) seja reconhecida a ilegitimidade passiva de CASA DO MÉDICO COMERCIO DE EQUIPAMENTOS MÉDICO HOSPITALAR LTDA.ME, e de seu representante legal Sr. LAURO LEOCADIO LEAL JUNIOR; (3) requer produção de prova emprestada, alternativamente pugna pela produção de prova por todos os meios em direito admitidas; (4) que seja julgado totalmente improcedente o presente feito em relação a CASA DO MÉDICO COMERCIO DE EQUIPAMENTOS MÉDICO HOSPITALAR e seu representante legal Sr. LAURO LEOCADIO LEAL JUNIOR (peça 122, p. 11-12) .
81.	Pelo exposto nas análises precedentes, posiciona-se favorável ao deferimento parcial desses pedidos, principalmente quanto ao afastamento da empresa da relação processual destes autos.
Verificação do Prazo de Prescrição da Pretensão Punitiva
82.	Conforme explicado em instrução precedente (peça 94, p. 20, §§ 69-70) , entende-se ter ocorrido a prescrição da pretensão punitiva por parte do TCU que, nos termos do entendimento firmado no Acórdão 1441/2016-TCU-Plenário (Rel. Ministro Benjamin Zymler) , subordina-se ao prazo geral de prescrição indicado no art. 205 do Código Civil, qual seja, dez anos contados a partir da data de ocorrência da irregularidade sancionada, nos termos do art. 189 do Código Civil.
CONCLUSÃO
83.	O exame da ocorrência descrita na seção "Exame Técnico" permitiu, na forma dos arts. 10, § 1º, e 12, incisos I e II, da Lei 8.443/1992 c/c o art. 202, incisos I e II, do RI/TCU, definir a responsabilidade da Sra. Flávia Serra Galdino, prefeita do município de Piancó/PB entre 1º/1/2005 e 31/12/2012, pelos débitos relativos aos recursos transferidos pelo FNS ao Fundo Municipal de Saúde de Piancó/PB no exercício de 2010 no valor de R$ 320.000,00.
84.	Tendo em vista que não constam dos autos elementos que permitam reconhecer a boa-fé da ex-prefeita, sugere-se que suas contas sejam julgadas irregulares, nos termos do art. 202, § 6º, do RI/TCU.
85.	Por outro lado, posiciona-se favorável ao acolhimento parcial das alegações de defesa apresentadas pela empresa Casa do Médico Comércio de Equipamento Médico Hospitalar Ltda. - ME e pelo seu afastamento da Sra. Valdeny Salviano de Souza, secretária municipal de saúde de Piancó/PB ente entre 2/3/2010 a 1º/1/2013, da relação processual.
86.	Por fim, cumpre registrar que, apesar de adotar-se posição favorável ao acolhimento parcial dessas alegações, se manteve nesta instrução a mesma matriz de responsabilização que deu origem as citações com vistas a manter a rastreabilidade dessas e pelo fato de que a decisão final quanto ao acolhimento ou não dessa proposta aguarda pronunciamento final do relator do feito e do colegiado do TCU.
PROPOSTA DE ENCAMINHAMENTO
87.	Diante do exposto, submetemos os autos à consideração superior, propondo, ao Tribunal:
a) acolher parcialmente as alegações de defesa apresentadas pelo representante da empresa Casa do Médico Comércio de Equipamento Médico Hospitalar Ltda. - ME (CNPJ 75.120.618/0001-94) ;
b) afastar a empresa Casa do Médico Comércio de Equipamento Médico Hospitalar Ltda. - ME (CNPJ 75.120.618/0001-94) e a Sra. Valdeny Salviano de Souza (CPF XXX.304.644-XX) da relação processual;
c) rejeitar as alegações de defesa apresentadas pela Sra. Flávia Serra Galdino (CPF XXX.697.804-XX) ;
d) com fundamento nos arts. 1º, inciso I, 16, inciso III, alíneas "b" e "c", e § 2º, da Lei 8.443/1992, c/c os arts. 19 e 23, inciso III, da mesma Lei, e com arts. 1º, inciso I, 209, incisos II e III, e § 5º, 210 e 214, inciso III, do Regimento Interno, julgar irregulares as contas da Sra. Flávia Serra Galdino (CPF XXX.697.804-XX) , e condená-la ao pagamento das quantias a seguir especificadas, com a fixação do prazo de quinze dias, a contar da notificação, para comprovar, perante o Tribunal (art. 214, inciso III, alínea "a", do Regimento Interno) , o recolhimento das dívidas aos cofres do Fundo Nacional de Saúde, atualizadas monetariamente e acrescidas dos juros de mora, calculadas a partir das datas discriminadas até a data dos recolhimentos, na forma prevista na legislação em vigor, abatendo-se, na oportunidade, os valores já ressarcidos.
	VALOR ORIGINAL (R$) 
	DATA DA OCORRÊNCIA

	40.000,00
	22/03/2010

	40.000,00
	22/03/2010

	40.000,00
	22/03/2010

	15.995,00
	09/04/2010

	24.005,00
	27/04/2010

	40.000,00
	30/04/2010

	80.000,00
	12/07/2010

	40.000,00
	14/10/2010

e) autorizar, desde logo, a cobrança judicial das dívidas, caso não atendida a notificação, nos termos do art. 28, inciso II, da Lei 8.443/1992;
f) autorizar, caso requerido e se o processo não tiver sido remetido para cobrança judicial, o parcelamento das dívidas em até 36 (trinta e seis) parcelas mensais e consecutivas, nos termos do art. 26, da Lei 8.443/1992, c/c o art. 217, do RI/TCU, fixando-se o vencimento da primeira parcela em quinze dias, a contar do recebimento da notificação, e os das demais a cada 30 dias, devendo incidir, sobre cada valor mensal, os correspondentes acréscimos legais, na forma prevista na legislação em vigor, bem como esclarecer, ao responsável, que, em caso de parcelamento da dívida, a falta de pagamento de qualquer parcela importará no vencimento antecipado do saldo devedor (art. 217, § 2º, do RI/TCU) ;
g) enviar cópia da deliberação que vier a ser adotada à Procuradoria da República no Estado da Paraíba para as providências cabíveis, nos termos do § 3º do art. 16 da Lei 8.443/1992, aos arrolados e ao Fundo Nacional de Saúde, para ciência, e informar-lhes que a deliberação, acompanhada do Relatório e do Voto que a fundamenta, está disponível para a consulta no endereço www.tcu.gov.br/acordaos, além de esclarecer que, caso requerido, o TCU poderá fornecer, sem custos, as correspondentes cópias, de forma impressa; e
h) informar à Procuradoria da República no Estado da Paraíba que, nos termos do parágrafo único do art. 62 da Resolução TCU 259/2014, os procuradores e membros do Ministério Público credenciados nesta Corte podem acessar os presentes autos de forma eletrônica e automática, ressalvados apenas os casos de eventuais peças classificadas como sigilosas, as quais requerem solicitação formal."
13.	O corpo diretivo da SecexTCE e o Ministério Público junto ao TCU aquiesceram ao referido encaminhamento.
	É o relatório.

Melanie Moskalewski Gabardo (62026/OAB-PR), representando o Médico Comércio de Equipamento Médico Hospitalar Ltda.; e Paulo Ítalo de Oliveira Vilar (14.233/OAB-PB), representando Flávia Serra Galdino.

Subprocurador-Geral Lucas Rocha Furtado.

TOMADA DE CONTAS ESPECIAL. RETIRADA DE RECURSOS DA CONTA ESPECÍFICA DO FMS MEDIANTE SIMULAÇÃO DE CONTRATAÇÃO. AUSÊNCIA DE EXECUÇÃO FÍSICA DO OBJETO. CITAÇÃO E AUDIÊNCIA. ACOLHIMENTO DAS ALEGAÇÕES DE DEFESA DA EMPRESA ANTE AS EVIDÊNCIAS DE FALSIFICAÇÃO DE SUA ASSINATURA NOS DOCUMENTOS DE DESPESA. REJEIÇÃO DAS ALEGAÇÕES DE DEFESA DA PREFEITA QUE PARTICIPOU DIRETAMENTE DOS ATOS INQUINADOS. CONTAS IRREGULARES COM IMPUTAÇÃO DE DÉBITO E MULTA NO VALOR MÁXIMO ADMITIDO NO REGIMENTO INTERNO.

TOMADA DE CONTAS ESPECIAL (TCE)

Secretaria de Controle Externo de Tomada de Contas Especial (SecexTCE).

Cuidam os autos de tomada de contas especial instaurada pelo Fundo Nacional de Saúde (FNS) em razão de supostas irregularidades cometidas na gestão de recursos do Sistema Único de Saúde (SUS) no município de Piancó/PB, no exercício de 2010, identificadas no Relatório de Auditoria 12.240 (peça 2, p. 46-56) e no Relatório Complementar 12.240 (peça 2, p. 11-15) do Departamento Nacional de Auditoria do SUS (Denasus) .
3.	A referida fiscalização deu ensejo à representação protocolada perante este Tribunal (TC Processo 009.263/2012-8) , a qual culminou na expedição de determinação ao FNS a fim de que instaurasse tomada de contas especial a respeito do assunto (Acórdão 5049/2013-TCU-Primeira Câmara e 7.835/2014-1ª Câmara) .
4.	A auditoria do Denasus identificou a ocorrência de dano ao Erário devido à realização de pagamentos por serviços não prestados, no montante de R$ 320.00000, referentes à locação de equipamentos de radiodiagnóstico de alta complexidade, anterior à homologação do processo de inexigibilidade e assinatura do contrato de locação de equipamentos médicos SS/DIV/LIC 62/2010.
5.	Posteriormente, o aludido órgão apurou que a beneficiária dos pagamentos indevidos, Casa do Médico Comércio de Equipamento Médico Hospitalar Ltda. - ME, teria depositado, a título de devolução, o valor de R$ 321.608,77 na conta bancária da prefeitura de Piancó/PB, em vez de o fazer na conta bancária do Fundo Municipal de Saúde de Piancó/PB.
6.	Instado a restituir o valor aos cofres do Fundo Municipal de Saúde, o então prefeito do município esclareceu que os depósitos teriam sido recebidos na gestão da prefeita antecessora, que teria utilizado imediatamente os valores, deixando a conta "zerada". ante a impossibilidade de creditar os valores à conta do FMS, informou que "o Município propôs Ação de Improbidade Administrativa com Reparação de Danos ao Erário contra as gestoras".
7.	Nesse contexto, o FNS instaurou a presente tomada de contas especial e, ao final, concluiu pela existência de prejuízo ao Erário no montante de R$ 320.000,00, tendo imputado responsabilidade à Sra. Flávia Serra Galdino, na condição de prefeita do município de Piancó/PB de 1º/1/2005 a 31/12/2012, e à Sra. Valdeny Salviano Souza Nunes Mendes, secretária municipal de saúde de 2/3/2010 a 1º/1/2013.
8.	Submetidos os autos ao descortino desta Corte de Contas, a então Secex/PA verificou que os valores devolvidos pela empresa, além de indevidamente retirados da conta do município, estiveram aquém do necessário para recompor o montante recebido irregularmente. Nesse contexto, imputou como débito a quantia recomposta e indevidamente utilizada pelas gestoras do município e o valor de R$ 37.766,88, que ficou faltando para a integral recomposição dos cofres do Fundo Municipal de Saúde. 
9.	Nessa perspectiva, determinei a citação das referidas responsáveis e da empresa Casa do Médico Comércio de Equipamentos Médico Hospitalar Ltda.-ME, pelos valores e condutas especificadas.
10.	Na sequência, o feito foi instruído pela SecexTCE, que realizou diversas diligências e alvitrou a renovação das citações, em razão da alteração das datas do débito, tendo excluído, de pronto, a responsabilidade da secretária municipal de Saúde de Piancó/PB, devido ao fato de não ter atuado como ordenadora de despesas, atribuição exercida pela prefeita municipal.
11.	Com isso, determinei a citação da Sra. Flávia Serra Galdino, prefeita do município de Piancó/PB, de 1º/1/2005 a 31/12/2012, e da empresa Casa do Médico Comércio de Equipamento Médico Hospitalar Ltda. - ME, tendo em vista a "não comprovação da boa e regular aplicação dos recursos federais recebidos pelo município de Piancó/PB, em face de despesas realizadas no exercício de 2010, no valor de R$ 320.000,00, com recursos federais repassados ao Fundo Municipal de Saúde destinados ao bloco de média e alta complexidade, sem a apresentação de documentação contábil e fiscal comprobatória, conforme registrado na Constatação nº 199934 do Relatório de Auditoria 12240 (peça 2, p. 50-51) e Constatação nº 292710 do Relatório Complementar 12240 (peça 2, p. 13-15) ".
12.	O auditor da unidade técnica analisou as respostas apresentadas e concluiu que cabia o acolhimento das alegações de defesa da empresa arrolada, devido à constatação, a partir de evidências colhidas de ação penal, que o contrato de locação de equipamento era falso e que assinatura contida nos recibos de pagamento era inautêntica, não havendo nenhuma prova inconteste que a sociedade empresária havia recebido os pagamentos originários da conta específica do convênio.
13.	Quanto à ex-prefeita, a instrução da SecexTCE avaliou que a gestora não apresentou nenhum documento capaz de demonstrar a boa e regular aplicação dos recursos públicos, motivo pelo qual alvitrou que as suas contas fossem julgadas irregulares, com imputação de débito e sem aplicação de multa, devido à ocorrência de prescrição da pretensão punitiva, a partir do critério estabelecido no Acórdão 1441/2016-TCU-Plenário (prazo decenal) .
14.	O corpo diretivo da unidade técnica e o MPTCU aquiesceram ao aludido encaminhamento.
15.	Feito esse necessário resumo, passo a decidir.
II - Da prescrição
16.	Inicialmente, observo que a unidade instrutora examinou a ocorrência de prescrição segundo os critérios jurídicos aplicáveis à época, o que impõe a apreciação dos fatos à luz da recém editada Resolução-TCU 344/2022, que estabeleceu novos parâmetros para o exame da matéria, aplicáveis aos processos em andamento.
17.	Conforme visto, as irregularidades foram identificadas no Relatório de Auditoria 12240, concluído em 4/5/2012 e gerado eletronicamente no sistema em 9/11/2012 (peça 2, p. 46-56) . Este seria, portanto, o termo a quo da contagem do prazo prescricional, à luz do inciso IV do art. 4º da referida resolução, in verbis:
"Art. 4° O prazo de prescrição será contado:
IV - da data do conhecimento da irregularidade ou do dano, quando constatados em fiscalização realizada pelo Tribunal, pelos órgãos de controle interno ou pelo próprio órgão ou entidade da Administração Pública onde ocorrer a irregularidade;"
18.	A partir de então, houve vários atos praticados no âmbito do Denasus e do FNS que podem ser considerados como causas interruptivas da prescrição, cabendo listar os seguintes:
a)	Relatório Complementar 12240, de 11/2/2014 (peça 2, p. 11-15) ;
b)	Despacho 5499 FNS/SE/M, de 18/6/2015, solicitando ao Denasus que envie documentação faltante, com vistas à instauração de tomada de conta especial (peça 2, p. 167) ;
c)	notificação da Sra. Flávia Serra Galdino pelo FNS, em 25/5/2016 (peça 3, p. 11) ;
d)	Relatório do Tomador de Contas, em 25/7/2016 (peça 3, p. 44) ;
e)	encaminhamento da tomada de contas especial ao TCU, em 15/2/2017 (peça 1) ;
f)	Despacho autorizando a citação dos responsáveis, em 23/2/2018 (peça 10) ;
g)	Despacho determinando a realização de diligências, em 2/8/2019 (peça 56) ; e
h)	Despacho autorizando a renovação da citação dos responsáveis, em 8/9/2021 (peça 98) .
19.	Com isso, é assente que não houve nem a prescrição geral, nem a intercorrente, sendo possível o prosseguimento do feito, com vistas ao eventual exercício das pretensões punitiva e reparatória.
III - Do mérito
20.	Quanto ao mérito, manifesto-me de acordo com a análise e o encaminhamento da SecexTCE e adoto os fundamentos expostos como razão de decidir.
21.	Conforme as informações extraídas da ação penal 0800155-93.2018.4.05.8202, autuada perante a 8ª Vara Federal de Souza/PB, restou evidenciado que o contrato indicado pela Prefeitura Municipal de Piancó/PB para justificar a despesa de R$ 320.000,00 junto ao Denasus era falso, bem como as assinaturas apostas nos recibos de pagamento. 
22.	Diante desse fato e compulsando os demais elementos constantes dos autos, chega-se à conclusão de que não há nenhuma prova documental incontestável de que a sociedade empresária Casa do Médico Comércio de Equipamento Médico Hospitalar Ltda. - ME recebeu pagamentos originários da conta corrente 58.049-X, que abarcou os recursos transferidos pelo FNS ao FMS. 
23.	Dessa forma, diante da ausência de qualquer vínculo fático e formal entre a aludida empresa e as despesas declaradas pela municipalidade, não há outra alternativa a não ser acolher as alegações de defesa da empresa, excluindo-a da relação processual.  
24.	Quanto à ex-prefeita, verifico, da mesma forma que a SecexTCE, que esta não apresentou nenhum documento capaz de demonstrar a boa e regular aplicação dos recursos públicos. 
25.	Além do vício de origem, referente à celebração de contrato mediante simulacro, para a utilização de recursos federais repassados para a execução de despesas na área de saúde, verifico que o suposto ressarcimento do dano, de origem desconhecida, ocorreu em conta diversa, de titularidade da prefeitura. Além disso, tais valores foram imediatamente sacados e despendidos em finalidades desconhecidas, o que, de certa forma, ultrapassa os limites deste processo, uma vez que o TCU não possui jurisdição para escrutinar gastos realizados a partir de contas bancárias destinadas à movimentação de recursos municipais.
26.	Dito isso, permanece sem explicação formal a utilização de R$ 320.000,00, retirados da conta corrente 58.049-X, usada para abarcar os recursos transferidos pelo FNS ao FMS, uma vez que não foi demonstrada nem a celebração de negócio jurídico invocado pela municipalidade, nem a execução física dos serviços de locação dos equipamentos médicos indicada no ajuste.  
27.	Assim, como a Sra. Flávia Serra Galdino efetuou a gestão direta do valor abarcado neste processo, como bem demonstrou a SecexTCE, reputo adequada a sua responsabilização pelo prejuízo causado, uma vez que ela não se desincumbiu do ônus de demonstrar a correta aplicação dos valores que lhe foram confiados, em obediência ao disposto nos arts. 70, parágrafo único, da Constituição Federal, 93 do Decreto-Lei 200/1967 e 66 e 145 do Decreto 93.872/1986.
28.	Com relação aos demais argumentos acerca dos pressupostos para a configuração de improbidade administrativa e da competência do TCU para a fiscalização dos valores em tela, entendo que as questões foram adequadamente enfrentadas pela unidade técnica, sendo adequada a incorporação da análise à fundamentação deste voto.
29.	Sendo assim, diante da ausência de elementos que possam evidenciar a boa-fé da ex-prefeita, cabe a rejeição de suas alegações de defesa e o julgamento, desde logo, de suas contas, pela irregularidade.
30.	Dito isso, passo à verificação dos pressupostos para a aplicação de sanção.
31.	A situação em exame envolve a retirada de recursos de conta mantida pelo município para o custeio de ações de saúde, a partir de um simulação de contratação pública. Os atos configuram a prática de infração com absoluto desprezo com a coisa pública, viabilizada a partir de uma conduta dolosa, ou, no mínimo, com grave negligência, por parte da Sra. Flávia Serra Galdino.
32.	No caso, a ex-prefeita assinou o ajuste considerado fraudulento, a partir de evidências oriundas do Poder Judiciário. Sendo assim, compreendo que a sua atitude é passível de ser punida com multa, porquanto abarcada pelo art. 28 da LINDB.
33. 	Quanto ao exame da culpabilidade, não vislumbro a presença de circunstâncias práticas que tenham limitado ou impedido a atuação da ex-prefeita em conformidade com a lei. Conforme visto, houve participação direta da agente em fraude, que viabilizou a ocorrência de desfalque ou desvio de recursos públicos.
34. 	Dessa forma, compreendo que a gestora agiu com grande desleixo, praticando infração de notória gravidade e reprovabilidade.
35. 	Em pesquisa ao histórico processual da Sra. Flávia Serra Galdino, a fim de perquirir seus antecedentes, verifico que a ex-prefeita possui várias condenações nesta Corte de Contas, inclusive em período contemporâneo às ocorrências dos fatos - Acórdão 710/2010-TCU-Primeira Câmara. 
36. 	Por fim, não constam dos autos informações sobre outras circunstâncias agravantes nem sobre a aplicação de sanções de mesma natureza e relativas ao mesmo fato.
37. 	Em face dessas premissas, julgo adequada a aplicação da multa fundada no art. 57 da Lei 8.443/1992, em seu valor máximo admitido, equivalente a 100% do valor do débito atualizado. 
38. 	Diante de todo o exposto, VOTO por que seja adotada a deliberação que ora submeto a este Colegiado.
TCU, Sala das Sessões, em 13 de dezembro de 2022.
BENJAMIN ZYMLER 
Relator